臺灣嘉義地方法院民事判決　　　　　　　 95年度訴字第237號
原　　　告　寅○○
　　　　　　　　　　　　巷11.
訴訟代理人　汪玉蓮律師
複 代理 人　林芳榮律師
複 代理 人　邱創典律師
被　　　告　丑○○
　　　　　　庚○○
　　　　　　甲○○
　　　　　　乙○○
　　　　　　　　　　　　巷13.
　　　　　　戊○○
　　　　　　　　　　　　248.
　　　　　　己○○
　　　　　　　　　　　　樓
　　　　　　丁○○
　　　　　　丙○○
　　　　　　辛○○○
　　　　　　子○○
　　　　　　壬○○
兼 上二 人　癸○○
訴訟代理人
上列當事人間請求分割共有物事件，經本院於民國96年9月10日
言詞辯論終結，判決如下：
    主  文
兩造共有坐落嘉義縣太保市○○段一六地號土地，地目建，面積
二五四二‧五五平方公尺及嘉義縣太保市○○段五地號土地，地
目建，面積一四一三‧七一平方公尺土地應合併分割如附圖二所
示，即編號Ｄ部分面積七八四‧０一平方公尺，分歸被告丑○○
取得；編號Ｅ部分面積三四八‧二三平方公尺，分歸被告甲○○
取得；編號Ｂ１部分面積三二‧七一平方公尺及Ｂ部分面積一七
六‧二九平方公尺，按被告子○○十二分之十一及被告壬○○十
二分之一之比例保持共有取得；編號Ｃ１部分面積二一‧七九平
方公尺及Ｃ部分面積一一七‧五一平方公尺，分歸被告癸○○取
得；編號Ｆ１部分面積一二０‧五八平方公尺及Ｇ部分面積一一
三八‧七四平方公尺，按被告乙○○、戊○○、己○○及辛○○○各為八分之一、丁○○及丙○○各為四分之一之比例保持共有
取得；編號Ａ部分面積三四八‧二三平方公尺，分歸原告取得；
編號Ｈ部分面積五六九‧三七平方公尺，分歸被告庚○○取得；
編號Ｉ１部分面積五二平方公尺，按原告、被告甲○○、乙○○
、辛○○○、戊○○及己○○各為二十四分之一、被告庚○○為
六分之一、被告子○○為四八０分之十一、被告壬○○為四八０
分之一、被告癸○○為六０分之一、被告丁○○及丙○○各為十
二分之一、被告丑○○為八分之三之比例保持共有取得，供作道
路使用；編號Ｉ１ˊ部分面積五一‧一六平方公尺，按原告、被
告丑○○及甲○○各為八分之一、被告庚○○為六分之一、被告
子○○為一六０分之一一、被告壬○○為一六０分之一、被告癸○○為二十分之一、被告丁○○及丙○○各為十二分之一、被告
乙○○、辛○○○、戊○○及己○○各為二十四分之一之比例保
持共有取得，供作道路使用；編號Ｉ２部分面積五四‧三九平方
公尺，按被告甲○○、乙○○、辛○○○、戊○○及己○○各為
二三分之一、被告庚○○為二三分之四、被告子○○為四六０分
之十一、被告壬○○為四六０分之一、被告癸○○為一一五分之
二、被告丁○○及丙○○各為二十三分之二、被告丑○○為二十
三分之九之比例保持共有取得，供作道路使用；編號Ｉ２ˊ部分
面積一四一‧二五平方公尺，按被告丑○○及甲○○各為七分之
一、被告庚○○為二十一分之四、被告子○○為一四０分之一一
、被告壬○○為一四０分之一、被告癸○○為三十五分之二、被
告丁○○及丙○○持分各為二十一分之二、被告乙○○、辛○○○、戊○○及己○○各為二十一分之一之比例保持共有取得，供
作道路使用。
訴訟費用由被告丑○○負擔百分之二十一；由被告庚○○負擔百
分之十七；由被告子○○負擔百分之五；由被告甲○○負擔百分
之十；由被告乙○○、辛○○○、戊○○及己○○各負擔百分之
四；由被告丁○○及丙○○各負擔百分之八；由被告癸○○負擔
百分之三；由被告壬○○負擔百分之一，其餘由原告負擔。
    事 實 與 理 由
壹、程序方面：
一、按原告於判決確定前，得撤回訴之全部或一部，但被告已為
    本案之言詞辯論者，應得其同意，民事訴訟法第262條第1項
    定有明文。原告於民國95年6月16日具狀聲請撤回被告陳慶
    吉部分之訴；復於95年8月10日具狀撤回追加被告陳富子、
    陳梅花、陳蔭即陳妙音及陳金柳部分之訴，核其聲請均於被
    告為本案言詞辯論前所為，與前揭規定要件並無不合，所為
    撤回聲請應為合法，核先敘明。
二、次按「訴狀送達後，原告不得將原訴變更或追加他訴，但該
    訴訟標的對於數人必須合一確定時，追加其原非當事人之人
    為當事人者，不在此限」。民事訴訟法第255條第1項第5款
    定有明文。原告訴請共有之嘉義縣太保市○○段16地號及同
    段5地號土地准予以裁判分割，嗣於訴訟中追加上開土地之
    共有人子○○、壬○○及癸○○為被告，並變更聲明如後述
    原告聲明所示，此有起訴狀及95年6月16日追加被告狀在卷
    足稽，因裁判分割共有物屬於固有必要共同訴訟，系爭訴訟
    標的對於渠等必須合一確定，參諸前揭規定，本院自應准許
    。
三、訴狀送達後，原告不得將原訴變更或追加他訴。但請求之基
    礎事實同一者，不在此限。民事訴訟法第255條第1項第2款
    定有明文。所謂請求之基礎事實同一，係指變更或追加之訴
    與原訴之主要爭點有其共同性，各請求利益之主張在社會生
    活上可認為同一或關連之紛爭，而就原請求之訴訟及證據資
    料，於審理繼續進行時，在相當程度範圍內具有同一性或一
    體性，得期待於後請求之審理予以利用，俾先後兩請求在同
    一程式得解決，避免重複審理，進而為統一解決紛爭者，即
    屬之（最高法院民國90年度臺抗字第2號、90年度臺抗字第
    287號裁定意旨參照）。原告起訴時本於民法第823條第1項
    之規定請求裁判分割系爭16地號土地，嗣於起訴狀送達後，
    因系爭16地號土地及同段5地號土地共有人皆相同，故一併
    訴請裁判分割，並聲請更正訴之聲明如96年2月12日準備書
    狀所示。核其追加聲明部分，均係基於該共有物共有事實而
    涉訟，該基礎事實自屬相同，其主張於社會上具有相當之關
    連性及共同性，訴訟證據資料亦可相互利用，揆諸前揭說明
    ，應認其基礎事實同一，故原告所為訴之追加，自屬適法，
    應予准許。
貳、實體方面：
一、原告起訴主張：
（一）嘉義縣太保市○○段16地號土地，地目建，面積2542.55
      平方公尺，原告、被告丑○○及甲○○應有部分各為8分
      之1；被告庚○○應有部分為6分之1；被告子○○應有部
      分為160分之11；被告壬○○應有部分為160分之1；被告
      癸○○應有部分為20分之1；被告丁○○及丙○○應有部
      分各為12分之1；被告乙○○、辛○○○、戊○○及己○○應有部分各為24分之1，共有人間並無不分割之約定，
      亦無因物之使用目的不能分割之情形，兩造又無法協議分
      割，爰依民法第823條第1項之規定請求裁判分割。
（二）嘉義縣太保市○○段第5地號土地，地目建，面積1413.71
      平方公尺，原告、被告甲○○、乙○○、辛○○○、戊○○及己○○應有部分各為24分之1；被告庚○○持分為6分
      之1；被告子○○應有部分為480分之11；被告壬○○應有
      部分為480分之1；被告癸○○應有部分為60分之1；被告
      丁○○及丙○○應有部分各為12分之1；被告丑○○應有
      部分為8分之3，共有人間並無不分割之約定，亦無因物之
      使用目的不能分割之情形，兩造又無法協議分割，爰依民
      法第823條第1項之規定請求裁判分割。本件16地號及5地
      號因共有人皆相同，故一併訴請裁判分割，又如2筆土地
      可合併分割，對合併分割原告亦無意見。
（三）對於被告等11人所同意之方案，所留的道路面積過多，還
      有各個共有人的持份及所有不完全相同，合併分割會造成
      問題。
（四）並聲明：請求判決分割如附圖一所示。
二、被告丑○○、子○○、甲○○、乙○○、戊○○、己○○、
    丁○○、丙○○、辛○○○、壬○○及癸○○則以：
（一）提出共有土地分割聲明書1份，聲明以附圖二之分割方案
      分割。並聲明：請求判決分割如附圖二所示。
（二）被告癸○○另補陳：如果採用原告的分割方案，附圖1中
      Ｇ、Ｆ及Ｃ、Ｆ部分土地會沒有出入道路。
（三）被告甲○○另補陳：如果採用原告的方案我們分得的部分
      土地會沒有出路。
三、被告庚○○則以：同意原告附圖一之分割方案分割，且同意
    第5、16地號土地合併分割。並聲明：請求判決分割如附圖
    一所示。
四、嘉義縣太保市○○段16地號土地，地目建，面積2542.55平
    方公尺，原告、被告丑○○及甲○○應有部分各為8分之1；
    被告庚○○應有部分為6分之1；被告子○○應有部分為160
    分之11；被告壬○○應有部分為160分之1；被告癸○○應有
    部分為20分之1；被告丁○○及丙○○應有部分各為12分之1
    ；被告乙○○、辛○○○、戊○○及己○○應有部分各為24
    分之1。嘉義縣太保市○○段第5地號土地，地目建，面積
    1413.71平方公尺，原告、被告甲○○、乙○○、辛○○○
    、戊○○及己○○應有部分各為24分之1；被告庚○○持分
    為6分之1；被告子○○應有部分為480分之11；被告壬○○
    應有部分為480分之1；被告癸○○應有部分為60分之1；被
    告丁○○及丙○○應有部分各為12分之1；被告丑○○應有
    部分為8分之3等情，有土地登記謄本2份為證，並為兩造所
    不爭執，信屬真實。又系爭土地並無因物之使用目的不能分
    割或訂有不分割之期限，兩造復無法達成分割協定之事實，
    為兩造所不爭執，亦堪認為真實。
五、按各共有人得隨時請求分割共有物。但因物之使用目的不能
    分割或契約訂有不分割之期限者，不在此限；又共有物分割
    之方法，不能協定決定者，法院得因任何共有人之聲請，命
    為分配，民法第823條第1項、第824條第2項分別定有明文。
    如前所述，原告為系爭土地之共有人，從而原告本於共有人
    之地位訴請分割系爭土地，依上開民法所定，應無不合。
六、經查：
（一）系爭土地之現狀經本院於95年2月21日勘驗如下：
   1、臨系爭16地號土地南側即同段17、17-1、17-2地號土地係
      國有財產局所有，現有平房及水稻、庭院，再往南為現有
      8 米寬道路，與出入村莊道路相通。
   2、系爭16地號土地與同段4地號鄰地左側現有8米寬道路，為
      出入村莊通道。
   3、系爭16地號土地與系爭5地號土地右側為旱地，將來預為8
      米計畫道路。
   4、系爭5地號土地與同段4地號鄰地北側為訴外人所有2層樓
      房和平房各1棟。
   5、系爭16地號與4、5地號土地間現有4米寬私設道路與出入
      村莊道路相通。
七、關於系爭土地分割方法，本院斟酌如下：
（一）依原告所提之分割方案（即附圖一）之優缺點：
   1、優點：私設道路面積較少。
   2、缺點：
    系爭5地號土地編號Ｇ部分及系爭16地號土地編號Ｂ、Ｃ
      、Ｆ部分並無出路，形成袋地。
    系爭5地號土地其中Ａ原告分得部分及Ｄ被告子○○分得
      部分，現係被告丑○○之房屋，故日後被告丑○○房屋有
      被拆除之風險。
（二）依被告丑○○等11人所提之分割方案（即附圖二）之優缺
      點：
   1、優點：
    分割後每筆土地均有出路。
    系爭5地號土地其中Ｄ部分由被告丑○○分得，符合現況
      分割。
    系爭5、16地號土地合併分割，當事人取得較大土地，較
      能發揮地利。
   2、缺點：私設道路面積較多。
（三）按土地因合併申請複丈者，應以同一地段、地界相連、使
      用性質相同之土地為限。前項土地之所有權人不同或設定
      有抵押權、典權、耕作權等他項權利者，應依下列規定檢
      附相關文件：(一)、所有權人不同時，應檢附全體所有權人
      之協議書（地籍測量實施規則第1項、第2項第1款）。本
      件系爭5、16地號土地，其係同一地段、地界相連、使用
      性質亦相同，雖土地共同有人應有部分不盡相同，然當事
      人均同意合併，是本院審酌下列情事，認應准予合併分割
      為宜。
（四）次按裁判分割共有物訴訟，為形式之形成訴訟，其事件本
      質為非訟事件，故法院定共有物之分割方法，雖應斟酌當
      事人之聲明、共有物之性質、經濟效用及全體共有人之利
      益等公平合理之分配之，然不受當事人聲明之拘束，且各
      共有人在分割前之使用狀況或分管約定，法院固不受其拘
      束，惟仍應加以合情考量。又按分割共有物，以消滅共有
      關係為目的。法院裁判分割共有土地時，除因該土地內部
      分土地之使用目的不能分割（如為道路）或部分共有人仍
      願維持其共有關係，應就該部分土地不予分割或准該部分
      共有人成立新共有關係外，應將土地分配於各共有人單獨
      所有，最高法院69年台上字第1831號判例可資參照。次按
      法院為裁判分割前，應顧及公平、當事人之聲明、應有部
      分之比例與實際是否相當、共有物之客觀情狀、性質、價
      格與經濟價值、共有利益、各共有人之主觀因素與使用現
      狀、利害關係等因素為綜合判斷。經核上述兩造所分割方
      案之優缺點，多數共有人之願依附圖二之分割方案、利害
      關係、使用情形，共有物之性質及價值、經濟效用等，本
      院認以被告丑○○等11人所提如附圖二之分割方案較符合
      當事人之利益，且被告子○○、壬○○間；被告乙○○、
      戊○○、己○○、丁○○、丙○○、辛○○○間表示分割
      後仍願維持共有，自應將分割後土地分配為上開被告等人
      仍保持共有、其他共有人則予分割為單獨所有，爰依附圖
      二之分割方案判決如主文第1項所示。
八、末按因分割共有物而涉訟，由敗訴當事人負擔訴訟費用顯失
    公平者，法院得酌量情形，命勝訴之當事人負擔其一部，民
    事訴訟法第80條之1定有明文。本件兩造係因分割係爭土地
    無法達成協定而涉訟，但各自所為之行為均為維護自身權益
    ，揆諸上揭說明，本件訴訟費用應按兩造於係爭土地之應有
    部分比例負擔始符公平，爰定訴訟費用分擔如主文第2項所
    示。
九、訴訟費用裁判之依據：民事訴訟法第79條、第80條之1。
中　　華　　民　　國　　96　　年　　9 　　月　　21　　日
                      民一庭法　官　馮保郎
以上正本係照原本作成
如對本判決上訴須於判決送達後20日內向本院提出上訴狀
中　　華　　民　　國　　96　　年　　9 　　月　　26　　日
                            書記官　王立梅
